臺灣臺北地方法院民事簡易判決
110年度店簡字第1749號
原      告  劉麗美  
被      告  劉美秀  

訴訟代理人  王建堯  
上列當事人間請求確認本票債權不存在事件，經臺灣新北地方法
院板橋簡易庭110年度板簡字第1459號民事裁定移送前來，本院
於民國111年7月5日言詞辯論終結，判決如下：
    主      文
確認被告持有如附表一所示之本票，對原告之本票債權不存在。
訴訟費用由被告負擔。
    事實及理由
壹、程序事項
    按確認法律關係之訴，非原告有即受確認判決之法律上利益
    者，不得提起，民事訴訟法第247條第1項前段定有明文。而
    所謂即受確認判決之法律上利益，係指法律關係之存否不明
    確，原告主觀上認其在法律上之地位有不安之狀態存在，且
    此種不安之狀態，能以確認判決將之除去者而言，最高法院
    42年臺上字第1031號判例意旨可資參照。查被告執以原告簽
    發如附表一所示本票（下稱系爭本票）向本院聲請裁定准予
    強制執行，經本院110年度司票字第11340號民事裁定准許確
    定在卷（見臺灣新北地方法院110年度板簡字第1459號卷第1
    9頁，下稱板簡卷；本院卷第181至183、193頁）。原告否認
    本票債權，兩造就系爭本票債權存在與否已發生爭執，原告
    提起本件確認本票債權不存在之訴，有即受確認判決法律上
    利益。
貳、實體事項　　
一、原告主張：伊自民國82年3月15日起陸續向被告借貸，嗣兩
    造於110年1月27日在被告住家社區圖書室核算積欠借款總額
    為新臺幣（下同）1,233,000元，伊依被告指示分別於110年
    1月28日、同年2月1日、同年月2日匯款450,000元、450,000
    元、333,000元至被告之子王建堯帳戶內，至此伊對被告之
    債務已清償。嗣被告擅自將對帳單內借款日期為「90/10/24
    」內容改為「89/12/19」，持系爭本票對伊聲請強制執行，
    爰提起確認本票債權不存在之訴，並聲明：如主文所示。
二、被告則以：兩造歷次借貸紀錄如附表二所示，伊分別於89年
    12月19日、90年10月24日各借款500,000元與原告，其後於1
    10年1月27日對帳時，漏計90年10月24日該筆，伊只收到一
    筆50萬元，先抵銷89年12月19日借款，原告尚積欠50萬元，
    伊執系爭本票向原告為本票裁定為有理由等語置辯，並聲明
    ：原告之訴駁回。
三、本院之判斷：
  ㈠按票據乃文義證券及無因證券，故票據上之權利義務，悉依
    票上所載文義定之。與其基礎之原因關係各自獨立。票據上
    權利之行使，不以其原因關係存在為前提，從而執票人行使
    票據上權利時，就其基礎之原因關係確係有效存在，並不負
    舉證責任，反之，若票據債務人以自己與執票人間所存抗辯
    之事由，對抗執票人，依票據法第13條規定意旨觀之，固非
    法所不許，惟應由票據債務人就該抗辯事由負舉證責任（最
    高法院92年度臺簡上字第29號判決參照）。
  ㈡查原告主張兩造於110年1月27日結算，伊積欠被告1,233,000
    元已匯款清償等情，提出被告書寫立據、兩造對帳單及簡訊
    內容在卷可按（見板簡卷第21至27頁），並舉證人林世輝到
    庭證述：「…因為那天原告邀約我過去跟他姊姊對帳，所以
    我就一起過去，我記得是晚上的時間，現場就我跟原、被告
    共三人，我在現場是坐在沙發上看原、被告兩人對帳，我沒
    有去核對帳目…」等語在卷，有本院111年5月17日言詞辯論
    筆錄在卷可按（見本院卷第208頁）。復被告到庭不爭執兩
    造於110年1月27日結算借款及原告匯款1,233,000元等情，
    是原告此部分主張，堪信為真實。
　㈢次查，被告稱原告歷次向伊借貸金額如附表二所示，提出借
    款明細及原告借款與還款記錄明細表在卷（見本院卷69、87
    頁），就此均未見兩造有所爭執，至兩造於110年1月27日結
    算時，對帳單所結算50萬元債務，究係如附表二編號6所示
    借款日期「89/12/19」或是編號8所示「90/10/24」，雙方
    各執一詞，分別提出110年1月27日結算時對帳單在卷（見本
    院卷第83至85頁）。經本院當庭勘驗被告提出對帳單原本，
    其上50萬元債務內容，確有將日期原為藍色筆跡「90/10/24
    」以黑色墨水刪改為「89/12/19」之痕跡，有本院111年3月
    15日言詞辯論筆錄及原本彩色照片在卷可按（見本院卷第11
    4、133頁）。復審酌被告於前揭期日到庭自承：「（問：為
    什麼『89/12/19』有修改的痕跡？關於年的部分『8 』顯然是由
    『9』所改寫？尤其是19的日期是由24日劃掉重寫的？）因為5
    0萬有兩筆，我要把先借的先抵掉，所以才把89年的改上去
    。」等語（見本院卷第114頁），以及被告110年12月27日具
    狀到院自承：「…被告在書寫借款明細對帳單時，因有二筆
    借款金額都是50萬，原則上要將先借先書寫先歸還！因誤記
    將後借之系爭標的(90.10.24)予已先書寫，是以就用描改方
    式予以更正為89.12.19日，之後漏載系爭標的日期(90.10.2
    4)這筆50萬，所以對帳單原稿『正本』僅有一筆50萬，但日期
    有描改寫痕跡，…」等語（見本院卷第57頁上方），以及原
    告傳喚證人即兩造之姐劉麗霞於111年5月17日到庭陳稱：「
    （原告問：被告是否有承認是他自己改的？）有，因為被告
    說他漏了。」等語（見本院卷第210頁），足認原告主張被
    告擅自將對帳單內日期原為90年10月24日該筆債務，更改為
    89年12月19日等情屬實，是原告依對帳單所清償1,233,000
    元是包括90年10月24日該筆借款在內。另依債務本旨，向債
    權人或其他有受領權人為清償，經其受領者，債之關係消滅
    ，民法第309條定有明文，兩造既為系爭本票之直接前後手
    ，依上述，原告已清償系爭本票擔保之屆期消費借貸債務完
    畢，被告自不得再就擔保前述債權之系爭本票，向原告主張
    票據權利，堪認兩造間就系爭本票之債權不存在。故原告主
    張以此清償事由對抗被告，認系爭本票債權對於原告已不存
    在，應屬有據。
　㈣再查，觀諸被告自行提出附卷如附表二所示其交付借款憑證
    及原告開立擔保本票或借據，可知被告歷次借貸，大都要求
    原告依借款日期及金額，開立相對應本票或借據以資擔保，
    由此可知，如附表二所示不同票號、金額及發票日期之本票
    所擔保之債務內容不同，而本件系爭本票係原告簽發後交付
    被告供擔保如附表二編號8所示債務原因關係之用，票載發
    票日期及金額均與借款日期、金額相符，兩造曾就雙方間前
    揭消費借貸債權債務關係有所結算，原告為1,233,000元匯
    款後，兩造就系爭本票為直接前後手關係，原告自得以自己
    與被告間所存抗辯之事由對抗被告。縱認被告辯稱：伊於11
    0年1月27日對帳時漏計一筆50萬元借款，原告尚積欠50萬元
    等語屬實，而可認被告對原告仍具一定之消費借貸債權可為
    主張，然兩造嗣後既未合意改定系爭本票之擔保範圍，難認
    系爭本票可依被告之單方意思，遽然擴張其擔保範圍至原告
    所有未清償被告的消費借貸債務，需被告另據如附表二編號
    6所示本票，或依消費借貸法律關係請求，是被告主張其可
    向原告主張系爭本票之票據權利，難認有據。
四、綜上所述，原告簽發系爭本票係為擔保對被告如附表二編號
    8所示借款，該債務既經原告清償已消滅，原告請求確認被
    告所執系爭本票對原告之本票債權不存在，為有理由，應予
    准許。
五、本件事證已臻明確，兩造其餘主張、陳述及所提之證據，經
    審酌均與判決結果不生影響，爰不一一論列，附此敘明。
六、訴訟費用負擔之依據：民事訴訟法第78條。　　　　　
中　　華　　民　　國　　111 　年　　8 　　月　　12　　日
                  臺灣臺北地方法院新店簡易庭
                              法  官　鄧德倩
以上為正本係照原本作成。
如不服本判決，應於判決送達後20日內向本庭提出上訴狀，並按
他造當事人之人數附繕本；如委任律師提起上訴者，應一併繳納
上訴審裁判費。
中　　華　　民　　國　　111 　年　　8 　　月　　12　　日
                              書記官  張嘉崴
附表一（見本院卷第181頁上方）
票據號碼 發票日 票面金額 （新臺幣，下同） 到期日 受款人 No107141 90年10月24日 500,000元 未載 劉美秀 

附表二：被告主張兩造間借款紀錄（參見本院卷第69、87頁）
編號 借款日期 借款金額 被告交付借款憑證 原告開立擔保本票之號碼/借據 本院卷頁碼 1 82.03.15 60萬元 存簿支出明細 No107128 167 2 86.02.03 66萬3千元 存簿轉帳明細 被告稱借據遭原告搶走撕毀 169 3 90.03.13 48萬元 存簿轉帳明細 No107140 171 4 85.04.15 30萬元 臺灣銀行存入憑條 No107129 173 5 日期不清 20萬元 借據 No107138 175 6 89.12.19 50萬元 存簿支出明細 No107136 177 7 89.11.30 54萬元 借據 No107137 179 8 90.10.24 50萬元 臺灣銀行存入憑條 No107141 131、181 9 90.11.29 15萬元